臺灣高等法院刑事判決
110年度上易字第1719號
上  訴  人  
即  被  告  賴建維



上列上訴人即被告因妨害名譽案件，不服臺灣臺北地方法院110
年度易字第235號，中華民國110年9月2日第一審判決（起訴案號
：臺灣臺北地方檢察署109年度偵緝字第1976號），提起上訴，
本院判決如下：
    主  文
上訴駁回。
    事實及理由
一、本案經本院審理結果，認第一審以上訴人即被告賴建維犯公
    然侮辱罪，量處拘役3日，並諭知以新臺幣1千元折算1日之
    易科罰金折算標準，除原審判決事實欄原記載「於民國109
    年6月6日前某日」，應更正為「於民國109年5月27日之3週
    前某日」，固有瑕疵，然此部分於判決之結果不生影響。經
    核其認事用法及量刑均無不當，應予維持，並引用第一審判
    決書記載之事實、證據及理由（如附件）。
二、被告上訴意旨略以：⒈被告設籍於新北市○○區○○○路000巷00
    號，實際居住於新北市○○區○○○路000巷00號2樓，位於新北
    市政府警察局汐止分局社后派出所（下稱社后派出所）轄區
    ，轄區警員焉能不知？卻為獲得「逮捕通緝犯」之績效，先
    後於偵查及原審審理期間，以被告拘提無著令被告遭通緝後
    ，才將被告逮捕歸案，實係以國家機器之力構陷、迫害被告
    ；⒉被告在臉書社團「蘆竹南崁資訊大小事分享團」張貼「
    無恥舔美賣臺」文字，係就告訴人陳時中擔任衛生福利部部
    長及中央流行疫情指揮中心指揮官職務，在防疫行政行為上
    有嚴重失誤卻拒不改進之具體事實為評論，性質上應屬於是
    否構成誹謗罪之問題，而非公然侮辱。⒊且觀告訴人擔任衛
    生福利部部長及中央流行疫情指揮中心指揮官之行政行為，
    就疫情初起，國內疫情尚不明顯之際，衛生福利部於109年2
    月6日宣布徵用口罩、同年4月13日發布禁止口罩出口期限至
    同年6月底，同時國人僅能透過實名制購買口罩，在此口罩
    供不應求之情形下，同年3月18日政府竟宣布進行「口罩外
    交」政策，告訴人為保其官位，全力配合，置國人健康不顧
    ，毫無政務官操守與風骨，令人不恥。又武漢肺炎疫情雖起
    於大陸地區，然歐美疫情卻不亞於大陸，中央流行疫情指揮
    中心僅管控居住、滯留大陸地區之我國國民，卻毫無限制自
    歐美地區返國入境者，告訴人完全是用「意識形態」防疫，
    除顯失公平外，更使全台民眾陷入更巨大染疫風險，是被告
    稱告訴人「舔美賣臺」，雖用語有失文雅，但確有上述事實
    為憑。再以告訴人擔任中央流行疫情指揮中心指揮官1年9月
    以來，爭議不斷，從口罩之亂、航空機組員「3+11」破口、
    疫苗量購買不足亦不催貨、刁難民間購買疫苗無償捐贈等等
    ，顯見民眾因告訴人失當之政策致生計受影響，而告訴人卻
    仍安坐其官位之上，被告謂其「無恥」，乃針對告訴人身為
    政務官當為不為，戀棧權位之可受公評之事所為觀感抒發，
    並非針對告訴人私德，無侮辱告訴人個人之意。準此，本件
    係針對告訴人可受公評之行政行為而為具體評論，且非基於
    真實惡意所為，縱有不雅，仍受憲法第11條言論自由之保障
    云云。
三、本院查：
(一)上訴意旨稱其實際居住於新北市○○區○○○路000巷00號2樓，
    其於偵查及原審審理中均未收到開庭通知書，警方拘提、通
    緝不合法云云。惟本案經告訴人提出告訴後，經檢察官查詢
    被告戶籍資料，並按其戶籍地址即新北市○○區○○○路000巷00
    號傳喚、拘提均未到庭，認有逃匿之事實，經臺灣臺北地方
    檢察署發布通緝，而於109年11月27日緝獲，有個人戶籍資
    料（完整姓名）查詢結果、臺灣臺北地方檢察署點名單、函
    （稿）、送達證書、新北市政府警察局汐止分局函、臺灣士
    林地方檢察署函、拘票、報告書、照片在卷可查（見偵卷第
    13、21至45頁）。而被告緝獲後，先後經社后派出所警員、
    檢察官為人別訊問時，均供稱其戶籍地址、現住地址（即住
    居所）為新北市○○區○○○路000巷00號，亦有訊問（調查）筆
    錄、訊問筆錄（見偵卷第11、27頁）附卷可憑。而本案經起
    訴後，被告復因傳、拘未到而遭通緝，迄110年3月14日緝獲
    ，仍於同日警詢、原審訊問時供稱其住於上址，更當庭陳明
    司法文書送達地址為新北市○○區○○○路000巷00號，有送達證
    書、原審法院刑事報到單、臺灣士林地方檢察署函、新北市
    政府警察局汐止分局函、拘票、報告書、照片、通緝書、調
    查筆錄、訊問筆錄附卷可參（見原審審易卷第23、27、39至
    51、57至62、67至68、75、101、109頁）。則被告自偵查至
    原審審理期間，始終供稱其居住且送達地址為新北市○○區○○
    ○路000巷00號，並未有向警員、檢察官、法官陳明其實際居
    於上址2樓，是相關司法文書不論係依照查得之被告戶籍資
    料，或被告自己陳明送達地址為送達，均無違誤。從而，檢
    察署、原審法院因傳、拘被告未到庭，而依法發布通緝，顯
    無上訴意旨所指之警察機關構陷被告以獲取績效、浪費司法
    資源之情事。
(二)按刑法第309條第1項規定之公然侮辱，係指於特定或不特定
    多數人得以共見共聞之狀態下，未指明具體事實，而以言語
    、文字、圖畫或舉動直接對人謾罵、嘲笑或其他表示足以貶
    損他人評價之意思而言。又向多數人辱罵他人，如係意圖散
    布於眾而指摘或傳述具體事實，自應成立刑法第310條第1項
    之誹謗罪，倘僅抽象謾罵，並未指有具體事實，仍屬公然侮
    辱，應依同法第309條第1項論科。再按「侮辱」係以使人難
    堪為目的，直接以言語、文字、圖畫或動作，表示不屑、輕
    蔑或攻擊之意思，足以對於個人在社會上所保持之人格及地
    位，達貶損其評價之程度而言。又按言論自由為一種「表達
    的自由」，而非「所表達內容的自由」，表達本身固應予以
    最大之保障，任何見聞及想法都「能」表達出來，但所表達
    的內容，仍應受現時法律之規範，表達人應自行負法律上之
    責任，因此「言論自由」概念下之「評論意見」是否是「適
    當」，仍應加以規制。而於意見評論是否適當，則視其是否
    「善意」加以評論而定。至於個人之評論意見，本隨各人之
    價值觀而有不同看法，無一定之判斷標準，然此處得以阻卻
    違法之「善意」，應係遵循就事論事原則，以所認為之事實
    為依據，加以論證是非，可為正面評價，亦可為負面評價，
    依各人的自由意志選擇，做道德上的非難或讚揚，但並非隨
    意依個人喜好，任意混入個人感情，表示純主觀的厭惡喜好
    ，且評論意見的「適當性」，與發表事實的「真實性」相關
    ，必須與事實結合，意見乃對事實而為評論，若係謾罵，則
    得認為其已喪失評論之適當性，亦不具阻卻違法之要件。因
    此，如係出於情緒性謾罵，作人身攻擊，即難認係適當之評
    論，在言論自由與個人名譽保障之權衡取捨間，現今社會日
    常生活中，固應對於他人不友善之作為或言論存有一定程度
    之容忍，惟仍不能強令他人忍受逾越合理範圍。
(三)被告於109年5月27日之3週前某日，在不特定多數人得以共
    見共聞之臉書社團「蘆竹南崁資訊大小事分享團」，張貼「
    阿中部長隱瞞疫情（『隱瞞疫情』部分業據檢察官不另為不起
    訴處分），無恥舔美賣臺」之文字，且在「無恥舔美賣臺」
    文字前後，並無任何相關貼文或評論足以認定被告係依據何
    項事實或資料而為上述貼文，有該社團網頁截圖、被告個人
    網頁截圖附卷可稽（見他卷第7、9頁），足見被告並未指明
    具體事實，即以上述「無恥舔美賣臺」之涉及以臺灣國家主
    權的出賣或讓步向美國交換利益，具有貶抑性、輕蔑性之抽
    象性文字，公然辱罵告訴人，客觀上顯足使指摘之對象感到
    難堪與屈辱，依一般社會通念，足使不特定之多數見聞者，
    產生告訴人具有負面人格特質之印象，致貶損其個人人格及
    社會評價，且所表達之言論內容，已脫逸情緒宣洩及踰越一
    般社會通念、人我互動可資容許之範疇，核屬於情緒性及人
    身攻擊之謾罵性侮辱言詞，足以貶損告訴人之名譽，其主觀
    上之公然侮辱故意，及公然侮辱之行為，均臻灼然。上訴意
    旨雖稱其係針對告訴人在防疫行政行為上有嚴重失誤卻拒不
    改進之具體事實為評論，且於本院提出相關防疫決策、染疫
    數據等網路報導佐證，然由其上開「無恥舔美賣臺」貼文並
    未有被告係針對何項具體事實而為評論，且依被告所張貼之
    文字內容並無提及告訴人擔任衛生福利部部長及中央流行疫
    情指揮中心指揮官，於防疫政策有何具體行為或對於告訴人
    之行政行為有所評論或意見，無從由其用字遣詞（「無恥舔
    美賣臺」）得出足使一般人合理懷疑上開言論係指涉告訴人
    具體行政行為不當之爭議，足見被告就「無恥舔美賣臺」貼
    文內容，並非直接對於告訴人之具體行為表示意見或進行評
    論。是被告據此提起上訴，仍難為其有利之認定。
(四)綜上，被告上訴為無理由，應予駁回。
四、被告經合法傳喚，無正當理由不到庭，爰不待其陳述，逕依
    一造辯論判決。
據上論斷，應依刑事訴訟法第371條、第373條、第368條，判決
如主文。
本案經檢察官沈念祖提起公訴，檢察官謝宗甫到庭執行職務。
中　　華　　民　　國　　111 　年　　2 　　月　　15　　日
　              　刑事第十八庭  審判長法　官  何俏美
                                      法　官  葉乃瑋
                                      法　官  陳海寧
以上正本證明與原本無異。
不得上訴。
                                      書記官  謝文傑
中　　華　　民　　國　　111 　年　　2 　　月　　15　　日
附錄本案論罪科刑法條全文
刑法第309條
公然侮辱人者，處拘役或9千元以下罰金。
以強暴犯前項之罪者，處1年以下有期徒刑、拘役或1萬5千元以
下罰金。
附件:
臺灣臺北地方法院刑事判決
110年度易字第235號
公　訴　人　臺灣臺北地方檢察署檢察官
被　　　告　賴建維　　
上列被告因妨害名譽案件，經檢察官提起公訴（109年度偵緝字
第1976號），本院判決如下：
    主  文
賴建維犯公然侮辱罪，處拘役参日，如易科罰金，以新臺幣壹千
元折算壹日。
    事  實
一、賴建維因對於行政院衛生福利部部長陳時中有關新冠肺炎之
    防疫政策有所意見，竟基於公然侮辱之犯意，於民國109年6
    月6日前某日，在某不詳處所，透過網際網路以「賴斌勤」
    名義進入「蘆竹南崁資訊大小事分享團」之公開臉書，發表
    「阿中部長隱瞞疫情，無恥舔美賣臺」之文字，以其中「無
    恥舔美賣臺」之文字辱罵陳時中，足以貶抑陳時中之人格及
    社會評價。嗣因陳時中於某不詳時、地瀏覽上開臉書資訊，
    始悉上情，並於109年6月6日具狀向臺灣臺北地方檢察署提
    出告訴。
二、案經陳時中訴由臺灣臺北地方檢察署檢察官偵查起訴。
    理  由
壹、程序方面
一、按法院認為應科拘役、罰金或應諭知免刑或無罪之案件，被
    告經合法傳喚無正當理由不到庭者，得不待其陳述逕行判決
    ，刑事訴訟法第306條定有明文。經查，被告經合法傳喚，
    於110年4月15日、同年8月19日審理程序時均無正當理由不
    到庭，而本院認本案係應經本院認為應科拘役（詳後述），
    依據前開規定，爰不待其陳述，逕為一造辯論判決，合先敘
    明。
二、本判決下述被告以外之人於審判外之陳述，檢察官及被告於
    本院審理時均未爭執不具證據能力，且迄辯論終結前亦無聲
    明異議，本院審酌各該證據資料作成時之情況，尚無違法不
    當及證明力明顯過低之瑕疵，而認為以之作為證據應屬適當
    ，依刑事訴訟法第159條之5規定，均有證據能力。至有關認
    定本案犯罪事實之非供述證據，則查無違反法定程序取得之
    情，依刑事訴訟法第158條之4規定反面解釋，亦具有證據能
    力。
貳、實體方面
一、訊據被告於本院訊問時固坦承於有透過網際網路以「賴斌勤
    」名義進入「蘆竹南崁資訊大小事分享團」之公開臉書，發
    表「阿中部長隱瞞疫情，無恥舔美賣臺」之文字等情，惟矢
    口否認有何公然侮辱犯行，辯稱：我只是在臉書上表達自己
    立場，沒有侮辱告訴人之意云云。經查：
（一）被告坦承上開部分事實，業據其於本院訊問時供述明確（
      見本院110年度審易字第41號卷【下稱審易卷】第110頁）
      ，核與告訴人指訴之情節大致相符（見臺灣臺北地方檢察
      署109年度他字第7528號卷【下稱他卷】第4至5頁），並
      有告訴人提出之「蘆竹南崁資訊大小事分享團」臉書社團
      網頁在卷可稽（見他卷第7至9頁），是此部分事實，應堪
      認定。
（二）被告張貼前揭文字等言論，可見被告係就告訴人代表國家
      處理疫情之作為有所批評，惟應思以理性之態度就事論事
      ，並以適切之文字表達，然被告張貼「無恥舔美賣臺」等
      文字，依一般社會通念，則具有輕蔑並使人難堪之意，足
      以貶損他人之人格及社會評價，顯屬侮辱之言語，此情自
      為貶抑告訴人所使用之語彙，已超出一般合理適當評論之
      範圍，足認被告係執此辱罵告訴人，對於告訴人之名聲造
      成負面貶抑，足使告訴人之名譽、社會評價因此遭受損害
      甚明，而屬公然侮辱之行為，被告前揭所辯，尚無足採。
（三）被告雖以前情置辯，惟就「蘆竹南崁資訊大小事分享團」
      臉書社團專頁上關於政府官員處理疫情之議題，本應理性
      討論並尊重不同意見，且發言時應針對議題本身而為意見
      評論或抒發心情，倘若言論本身未指明具體事實，而加以
      貶辱、謾罵、攻訐，則已超逾言論自由保障之範圍。是被
      告上開所辯，並不影響其犯罪之成立，併此敘明。
二、論罪科刑：
    核被告所為，係犯刑法第309條第1項之公然侮辱罪。爰以行
    為人之責任為基礎，審酌被告公然張貼侮辱告訴人之臉書留
    言，不僅缺乏尊重他人之法治概念，亦已對告訴人之人格、
    名譽及社會評價已造成嚴重損害，所為誠屬不該；復衡酌被
    告否認犯行，未見悔悟自省之心，意圖延滯訴訟而屢不到庭
    ，且迄未填補告訴人之損害或取得告訴人之諒解，難認犯後
    態度良好；兼衡案發之起因與被告犯罪動機、犯罪手段、情
    節、告訴人受損害之程度等一切情狀，量處如主文所示之刑
    ，並諭知易科罰金之折算標準，以示懲儆。
據上論斷，應依刑事訴訟法第299條第1項前段、第306條，刑法
第309條第1項、第41條第1項前段，刑法施行法第1條之1第1項、
第2項前段，判決如主文。
本案經檢察官沈念祖提起公訴，檢察官林淑玲到庭執行職務。
中　　華　　民　　國　　110 　年　　9 　　月　　2 　　日
　　　　　　　　　刑事第二庭    法　官　曾正龍
上正本證明與原本無異。 
如不服本判決應於收受送達後20日內向本院提出上訴書狀，並應
敘述具體理由；其未敘述上訴理由者，應於上訴期間屆滿後20日
內向本院補提理由書（均須按他造當事人之人數附繕本）「切勿
逕送上級法院」。告訴人或被害人如對於本判決不服者，應具備
理由請求檢察官上訴，其上訴期間之計算係以檢察官收受判決正
本之日期為準。 因疫情而遲誤不變期間，得向法院聲請回復原
狀。
                                書記官  黃馨慧
中　　華　　民　　國　　110 　年　　9 　　月　　3 　　日
附錄本案論罪科刑法條全文：
中華民國刑法第309條
公然侮辱人者，處拘役或9千元以下罰金。
以強暴犯前項之罪者，處1年以下有期徒刑、拘役或1萬5千元以
下罰金。